ACORDAO-COMPLETO-2534229

ACÓRDÃO 3573/2022 ATA 21/2022 - PRIMEIRA CÂMARA

VISTOS, relatados e discutidos estes autos de tomada de contas especial instaurada pelo Fundo Nacional de Desenvolvimento da Educação - FNDE em razão da omissão no dever de prestar contas dos recursos transferidos ao Município de Cantanhede/MA para as ações do Programa de Educação Infantil - Apoio Suplementar, no exercício de 2012,
ACORDAM os Ministros do Tribunal de Contas da União, reunidos em sessão de 1ª Câmara, ante as razões expostas pelo Relator, em:
9.1. considerar revéis os responsáveis Srs. José Martinho dos Santos Barros e Marco Antônio Rodrigues de Sousa, ex-Prefeitos do Município de Cantanhede/MA, com fundamento no art. 12, § 3º, da Lei nº 8.443/1992;
9.2. julgar regulares com ressalva as contas dos referidos responsáveis Srs. José Martinho dos Santos Barros e Marco Antônio Rodrigues de Sousa, com fundamento nos artigos 1º, inciso I, 16, inciso II, 18, e 23, inciso II, da Lei 8.443/1992 c/c os arts. 1º, inciso I, 208 e 214, inciso II, do Regimento Interno/TCU, dando-se lhes quitação;
9.3. dar ciência deste acórdão aos responsáveis e ao Fundo Nacional de Desenvolvimento da Educação - Fnde.

Tomada de contas especial instaurada pelo Fundo Nacional de Desenvolvimento da Educação - FNDE em razão da omissão no dever de prestar contas dos recursos transferidos ao Município de Cantanhede/MA para as ações do Programa de Educação Infantil - Apoio Suplementar, no exercício de 2012

Primeira Câmara

Prefeitura Municipal de Cantanhede - MA.

3. Responsáveis: José Martinho dos Santos Barros (XXX.662.903-XX); Marco Antônio Rodrigues de Sousa (XXX.176.743-XX).

13.1. Ministros presentes: Walton Alencar Rodrigues (Presidente), Benjamin Zymler, Vital do Rêgo e Jorge Oliveira.
13.2. Ministros-Substitutos presentes: Augusto Sherman Cavalcanti (Relator) e Weder de Oliveira.

AUGUSTO SHERMAN

Trata-se de tomada de contas especial instaurada pelo Fundo Nacional de Desenvolvimento da Educação - FNDE em razão da omissão no dever de prestar contas dos recursos transferidos ao Município de Cantanhede/MA para as ações do Programa de Educação Infantil - Apoio Suplementar, no exercício de 2012.
2.	O feito foi instruído no mérito pela SecexTCE à peça 71, conforme transcrição a seguir, sendo as proposições acolhidas pelos escalões dirigentes da secretaria (peças 72/73) :
"INTRODUÇÃO
Cuidam os autos de tomada de contas especial instaurada pelo Fundo Nacional de Desenvolvimento da Educação - FNDE, em desfavor do Sr. José Martinho dos Santos Barros, Prefeito Municipal de Cantanhede/MA nas gestões 2009/2012 e 2013/2016, e do Sr. Marco Antônio Rodrigues de Sousa, Prefeito do referido Município na gestão 2017/2020, em razão da omissão no dever de prestar contas dos recursos recebidos por força do Programa de Educação Infantil - Apoio Suplementar, no exercício de 2012, cujo prazo encerrou-se em 21/10/2018.
HISTÓRICO
Em 22/4/2020, com fundamento na IN/TCU 71/2012, alterada pela IN/TCU 76/2016 e DN/TCU 155/2016, o dirigente do Fundo Nacional de Desenvolvimento da Educação autorizou a instauração da tomada de contas especial (peça 1) . O processo foi registrado no sistema e-TCE com o número 879/2020.
Os recursos repassados pelo FNDE ao município de Cantanhede/MA, no âmbito do Programa de Educação Infantil - Apoio Suplementar - exercício 2012, totalizaram R$ 140.059,56 (peça 3) .
O fundamento para a instauração da Tomada de Contas Especial, conforme consignado na matriz de responsabilização elaborada pelo tomador de contas, foi a constatação da seguinte irregularidade:
Não comprovação da boa e regular aplicação dos recursos federais repassados à Prefeitura Municipal de Cantanhede - MA, em face da omissão no dever de prestar contas dos valores transferidos, no âmbito do Programa de Educação Infantil - Apoio Suplementar, no exercício de 2012, cujo prazo encerrou-se em 21/10/2018.
Os responsáveis arrolados na fase interna foram devidamente comunicados e, diante da ausência de justificativas suficientes para elidir a irregularidade e da não devolução dos recursos, instaurou-se a tomada de contas especial.
No relatório (peça 12) , o tomador de contas concluiu que o prejuízo importaria no valor original de R$ 140.059,56, imputando-se a responsabilidade a José Martinho dos Santos Barros, Prefeito Municipal no período de 1º/1/2009 a 31/12/2016, na condição de gestor dos recursos, e a Marco Antônio Rodrigues de Sousa, Prefeito Municipal no período de 1º/1/2017 a 31/12/2020, na condição de prefeito sucessor.
Em 21/7/2020, a Controladoria-Geral da União emitiu o relatório de auditoria (peça 16) , em concordância com o relatório do tomador de contas. O certificado de auditoria e o parecer do dirigente do órgão de controle interno concluíram pela irregularidade das presentes contas (peças 17 e 18) .
Em 7/8/2020, o ministro responsável pela área atestou haver tomado conhecimento das conclusões contidas no relatório e certificado de auditoria, bem como do parecer conclusivo do dirigente do órgão de controle interno, manifestando-se pela irregularidade das contas, e determinou o encaminhamento do processo ao Tribunal de Contas da União (peça 19) .
ANÁLISE DOS PRESSUPOSTOS DE PROCEDIBILIDADE DA IN/TCU 71/2012
Avaliação de Viabilidade do Exercício do Contraditório e Ampla Defesa
Verificou-se que não houve o transcurso de mais de dez anos desde o fato gerador sem que tenha havido a notificação dos responsáveis pela autoridade administrativa federal competente (art. 6º, inciso II, c/c art. 19, da IN/TCU 71/2012, modificada pela IN/TCU 76/2016) , uma vez que o fato gerador da irregularidade sancionada ocorreu em 22/10/2018, haja vista que o vencimento do prazo para prestação de contas deu-se em 21/10/2018, e os responsáveis foram notificados sobre a irregularidade, pela autoridade administrativa competente, conforme abaixo:
José Martinho dos Santos Barros, por meio do ofício acostado à peça 6, p. 2-4, recebido em 11/3/2019, conforme AR (peça 8) ; e
Marco Antônio Rodrigues de Sousa, por meio do ofício acostado à peça 7, recebido em 7/1/2019, conforme AR (peça 9) .
Valor de Constituição da TCE
Verificou-se, ainda, que o valor atualizado do débito apurado (sem juros) , em 1º/1/2017, é de R$ 189.402,54, portanto, superior ao limite mínimo de R$ 100.000,00, na forma estabelecida conforme os arts. 6º, inciso I, e 19, da IN/TCU 71/2012, modificada pela IN/TCU 76/2016.
OUTROS PROCESSOS/DÉBITOS NOS SISTEMAS DO TCU COM OS MESMOS RESPONSÁVEIS
Informa-se que foram encontrados processos no Tribunal com os mesmos responsáveis:
	Responsável
	Processos

	José Martinho dos Santos Barros
	Processo 021.823/2014-6 (TCE, aberto) ; Processo 015.936/2010-4 (TCE, encerrado) ; Processo 015.929/2010-8 (TCE, encerrado) ; e Processo 007.360/2012-6 (TCE, encerrado) 

	Marco Antônio Rodrigues de Sousa
	Processo 031.955/2017-7 (TCE, aberto) 

A tomada de contas especial estava, assim, devidamente constituída e em condição de ser instruída.
Na instrução inicial (peça 23) , analisando-se os documentos nos autos, concluiu-se pela necessidade de realização de citação do responsável José Martinho dos Santos Barros e de audiência do responsável Marco Antônio Rodrigues de Sousa.
Realizada a citação e audiência dos responsáveis mediante Ofícios 45449/2020-TCU/Seproc e 45452/2020-TCU/Seproc, respectivamente, recebidos em 7/10/2020 e em 5/10/2020, e transcorrido o prazo regimental, não houve apresentação de alegações de defesa e nem de razões de justificativa, tendo os responsáveis permanecido silentes (peças 30, 32, 35 e 36) , o que configuraria a revelia, nos termos do art. 12, § 3º, da Lei 8.443/1992.
Por outro lado, em consulta ao Sistema de Gestão de Prestação de Contas do FNDE (peça 43) , constatouse que os repasses referentes ao Programa de Educação Infantil - Apoio Suplementar, no exercício de 2012, encontravam-se na fase de 'Controle Social', na situação 'Enviada ao Controle Social'.
Em instrução de peça 44, foi proposta a realização de diligência ao FNDE, para que encaminhasse documento técnico acerca da análise da prestação de contas dos recursos repassados ao município de Cantanhede/MA, no âmbito do Programa de Educação Infantil - Apoio Suplementar, no exercício de 2012.
Realizada a diligência, o FNDE, por intermédio do Ofício 168/2021, de 4/1/2021 (peça 49) , informou que a prestação de contas foi direcionada à Diretoria de Políticas e Diretrizes da Educação Básica do Ministério da Educação, para manifestação quanto ao cumprimento dos objetivos pactuados, e esclareceu que, ao término da referida análise técnica, seriam adotadas as providências subsequentes com o propósito de dar continuidade à análise financeira e à emissão de nota técnica.
Decorridos quase 7 meses da informação prestada pelo FNDE, não houve o encaminhamento de documento técnico de análise da prestação de contas apresentada, tornando-se necessário reiterar os termos da diligência realizada junto ao FNDE, bem como diligenciar a Secretaria de Educação Básica do Ministério da Educação, para que encaminhassem o documento técnico acerca da análise da prestação de contas do Programa de Educação Infantil - Apoio Suplementar, no exercício de 2012.
Na última instrução, portanto, e com a concordância do corpo diretivo (peças 54-56) , foram propostas e realizadas as diligências junto ao FNDE e à Secretaria de Educação Básica do Ministério da Educação - SEB/MEC, através dos Ofícios 42135 e 42136/2021-TCU/Seproc, ambos recebidos em 6/8/2021 (peças 57-60) .
Em resposta, a SEB/MEC, mediante o Ofício nº 1403/2021/CHEFIA/GAB/SEB/SEB-MEC, informou que 'a presente demanda foi cumprida conforme o encaminhamento do Ofício nº 1390/2021-CHEFIA/GAB/SEB (2843673) , desta Secretaria de Educação Básica (SEB/MEC) ', o qual, por sua vez, remeteu ao FNDE o Parecer nº 177/2021/COGEI/DPD/SEB/SEB (peças 61-64) .
Já o FNDE, mediante o Ofício nº º 23946/2021/Diade/Cgapc/Difin-FNDE, encaminhou 'cópia da Nota Técnica nº 2526654/2021/DAESP/COPRA/CGAPC/DIFIN, resultante da análise da documentação apresentada intempestivamente, em 07 de outubro de 2020, pelo Sr. José Martinho dos Santos Barros, a título de prestação de contas dos recursos repassados à Prefeitura Municipal de Cantanhede/MA para atender ao Programa Educação Infantil - Apoio Suplementar, exercício de 2012' (peças 65-69) .
EXAME TÉCNICO			
O Parecer nº 177/2021/COGEI/DPD/SEB/SEB (peça 64) , relativo à análise de cumprimento do objeto do Programa de apoio financeiro suplementar à manutenção e desenvolvimento da Educação Infantil do Município de Cantanhede/MA, no exercício de 2012, concluiu pela 'aprovação do cumprimento do objeto'.
A Nota Técnica n° 2526654/2021/DAESP/COPRA/CGAPC/DIFIN (peça 65, p. 3-7, e peça 67) manifestou-se 'pela suficiência da documentação apresentada para fins de prestação de contas, tendo em vista o exposto nos itens 6 e 7', abaixo transcritos:
6. CONSIDERAÇÕES QUANTO À EXECUÇÃO FÍSICA.
6.1. Parecer Conclusivo do Conselho de Controle Social:
6.1.1. Após a análise das contas, o Presidente do Conselho de Acompanhamento e Controle Social (CACS) emitiu parecer pela aprovação das contas, julgando-as regulares e atestando a boa e regular aplicação dos recursos no objeto do programa, conforme determina a Resolução CD/FNDE nº 29/2012, art. 16, parágrafo único.
6.2. Em atenção ao Despacho DAESP nº 2156325/2020 (SEI 2156325) , os autos foram encaminhados à Coordenação-Geral de Bolsas e Auxílios (CGAUX) e posteriormente à Diretora de Políticas e Diretrizes da Educação Básica (DPD/SEB/MEC) , por meio do Ofício nº 32891/2020/Digef-FNDE (SEI 2167553) , para pronunciamento quanto ao alcance do objeto e dos objetivos pactuados com base nos termos Resolução CD/FNDE nº 29/2012 e alterações posteriores.
6.3. Após a análise sob o aspecto técnico da prestação de contas, a Secretaria de Educação Básica (SEB/MEC) emitiu o Parecer nº 177/2021/COGEI/DPD/SEB/SEB (SEI 2512759) , manifestando-se pela aprovação do cumprimento do objeto, conforme trecho transcrito abaixo:
5. CONCLUSÃO
5.1. Isso posto, a COGEI/DPD/SEB, a partir dos critérios estabelecidos para a presente análise, conclui pela aprovação do cumprimento do objeto, pelo município de Cantanhede/MA, exercício 2012. Assim, devolvemos os autos à Coordenação-Geral de Prestação de Contas da Diretoria Financeira do Fundo Nacional de Desenvolvimento da Educação (CGAPC/DIFIN/FNDE) , para a continuidade da análise da prestação de contas.
É o parecer.
7. CONSIDERAÇÕES QUANTO À EXECUÇÃO FINANCEIRA.
7.1. Após a análise técnica, os autos foram restituídos a esta Coordenação de Acompanhamentos de Prestação de Contas de Programas Educacionais (COPRA) , em decorrência da apresentação de documentação intempestiva a título de prestação de contas.
7.2. No caso ora em análise, a Entidade, considerando-se a resposta intempestiva, atendeu aos requisitos estabelecidos na Resolução CD/FNDE nº 2/2012 e na Resolução CD/FNDE nº 29/2012.
7.3. Após análise dos autos do Programa Educação Infantil/Apoio Suplementar, exercício de 2012, foram constatadas as ocorrências a seguir:
7.3.1. Demonstrativo da Receita e da Despesa:
a) Os rendimentos declarados, no total de R$ 1.943,79, diferem dos rendimentos verificados na conta de investimento, no valor de R$ 719,28.
b) A receita total declarada, no valor de R$ 142.183,35, contrasta com o somatório do saldo com os créditos efetuados na conta do programa, no total de R$ 140.778,84.
c) A despesa total declarada na prestação de contas analisada, de R$ 142.059,56, destoa dos débitos ocorridos na conta do programa, no total de R$ 55.523,40, segundo apuração no extrato bancário da conta específica do programa.
d) O saldo reprogramado para o exercício seguinte indicado na prestação de contas analisada, no total de R$ 123,79, difere do saldo apurado no final do exercício, no total de R$ 85.255,44, consoante extrato bancário da conta específica do programa.
7.3.2. Extratos Bancários:
Não houve aplicação de parte dos recursos do programa no mercado financeiro, em desacordo com o disposto no § 3º, art. 12 da Resolução CD/FNDE nº 29/2012. Diante disso, não foi auferido o valor de R$ 23,86, conforme tabela a seguir:
MOVIMENTAÇÃO EXTRATO BANCÁRIO
	Data Inicial
	Data Final
	Valor não aplicado (R$) 
	Tipo de Aplicação
	Rendimentos não auferidos (R$) 

	9/10/2012
	10/10/2012
	140.059,56
	Curto Prazo
	23,23

	10/10/2012
	28/12/2012
	59,56
	Poupança
	0,50

	28/12/2012
	31/12/2012
	755,44
	Curto Prazo
	0,13

			Total
		23,86

7.3.2.1. Entretanto, apesar da não aplicação de parte recursos no mercado financeiro, o débito correspondente será dispensado, de acordo com a regra de análise nº 4 da Portaria nº 548, de 10 de setembro de 2018, tendo em vista que, nos autos, não há indícios de que o objeto da transferência não tenha sido atingido.
7.3.3. Relação de Pagamentos: Foram inseridos dados relativos a pagamentos feitos a partir da conta específica do programa fora do período de vigência da prestação de contas.
	Nº Ordem
	Data Final
	Credor
	Valor (R$) 

	2
	7/1/2013
	SELMA REGINA L SOUSA
	86.536,16

7.4. Cumpre informar, ainda, que os extratos de investimentos não constam dos autos da prestação de contas, porém, na base de dados do Sistema de Gestão Financeira (SIGEF) constam as informações dos saldos das contas específicas do programa no final do exercício de 2011, bem como do final do exercício de 2012. Dessa forma, após o somatório de todos os créditos com o saldo no inicial verificado no SIGEF, menos todas as despesas ocorridas no exercício e o saldo final verificado no SIGEF, apurou-se que o rendimento auferido no exercício foi de R$ 719,28.
8. CONCLUSÃO
8.1. Diante do exposto, esta Autarquia manifesta-se pela suficiência da documentação apresentada para fins de prestação de contas, tendo em vista o exposto nos itens 6 e 7.
	
24. Considera-se, portanto, que a prestação de contas dos recursos repassados pelo Programa Educação Infantil - Apoio Suplementar, exercício 2012, ao Município de Cantanhede/MA, apresentada ao FNDE pelo Sr. José Martinho dos Santos Barros, logrou demonstrar, ainda que intempestivamente, a boa e regular gestão dos recursos públicos, afastando o débito que lhe seria imputado.
25. Cumpre registrar que a mencionada prestação de contas foi encaminhada em 7/10/2020 (peça 42) , ou seja, na mesma data em que o responsável teve ciência da citação realizada por este Tribunal, mediante o Ofício nº 45449/2020-TCU/Seproc (peças 30 e 36) .
26. Consoante jurisprudência consolidada do TCU, a intempestividade não se converte em omissão propriamente dita quando a prestação de contas ocorre anteriormente à citação, transcrevendo-se, a seguir, alguns julgados nesse sentido: 
A citação pelo TCU é o marco temporal a partir do qual a apresentação da prestação de contas não descaracteriza a omissão (Acórdão 162/2019-TCU-Primeira Câmara, Relator Ministro Bruno Dantas) . 
A omissão no dever de prestar contas fica caracterizada apenas a partir da citação por essa irregularidade. Prestadas as contas antes de expedida a comunicação por parte do Tribunal, não há que se falar em incidência do art. 209, § 4º, do Regimento Interno do TCU, por falta do suporte fático delimitado pela norma (Acórdão 438/2016-TCU-Segunda Câmara, Revisor Ministro Marcos Bemquerer) . 
27. Desse modo, invocando a aplicação dos princípios da verdade material e do formalismo moderado, evidenciados, no caso concreto, pela verificação de que a prestação de contas foi enviada ao órgão repassador, ainda que a destempo, pode-se considerar, em caráter excepcional, que restou afastada a situação de omissão no dever de prestar contas. Assim, conforme a jurisprudência do TCU, não obstante ter-se configurado a revelia dos responsáveis, entende-se que o caminho mais adequado seria o de julgar as contas dos mesmos como regulares com ressalva, dando-se lhes quitação.
CONCLUSÃO
28. A partir dos elementos constantes dos autos, foi possível verificar que o Sr. José Martinho dos Santos Barros, Prefeito Municipal de Cantanhede/MA nas gestões 2009/2012 e 2013/2016, era a pessoa responsável pela gestão e execução dos recursos federais recebidos à conta do Programa de Educação Infantil - Apoio Suplementar, no exercício de 2012, e o Sr. Marco Antônio Rodrigues de Sousa, Prefeito do referido Município na gestão 2017/2020, era o responsável pela apresentação da respectiva prestação de contas, cujo prazo encerrou-se em 21/10/2018, portanto em sua gestão.
29. Por outro lado, eles não tomaram as medidas necessárias para a comprovação do regular uso dos valores públicos, sendo, portanto, os responsáveis pelo prejuízo apurado nesta Tomada de Contas Especial.
30. Realizada as respectivas citação e audiência dos responsáveis, e transcorrido o prazo regimental, os responsáveis permaneceram silentes, devendo ser considerados revéis, nos termos do art. 12, § 3º, da Lei 8.443/1992.
31.Entretanto, em consulta ao SIGPC, constatouse que os repasses referentes ao Programa de Educação Infantil - Apoio Suplementar, no exercício de 2012, encontravam-se na situação 'Enviada ao Controle Social', e assim, em conformidade com o Acórdão 1580/2008-TCU-Primeira Câmara, do relator Min. Marcos Bemquerer, realizou-se diligência ao FNDE e à Secretaria de Educação Básica do Ministério da Saúde - SEB/MEC, com o intuito de obter o posicionamento a ser adotado pela Autarquia em face da entrega de documentação intempestiva, acompanhada de informações sobre a pertinência e a possibilidade de os documentos oferecidos servirem de subsídio ao exame de mérito por parte do TCU.
32. Em resposta, foram encaminhados os seguintes elementos:
A SEB/MEC informou que encaminhou ao FNDE o Parecer nº 177/2021/COGEI/DPD-SEB/SEB, que concluiu pela 'aprovação do cumprimento do objeto';
 O FNDE encaminhou a Nota Técnica nº 2526654/2021/DAESP/COPRA/CGAPC/DIFIN, resultante da análise da documentação apresentada a título de prestação de contas dos recursos repassados à Prefeitura Municipal de Cantanhede/MA para atender ao Programa Educação Infantil - Apoio Suplementar, exercício de 2012, manifestando-se 'pela suficiência da documentação apresentada para fins de prestação de contas, tendo em vista o exposto nos itens 6 e 7'.	
33. Ante todo o exposto, em face da análise promovida nos itens 14 a 20, propõe-se julgar regulares com ressalva as contas dos Srs. José Martinho dos Santos Barros e Marco Antônio Rodrigues de Sousa, dando-se lhe quitação.
 PROPOSTA DE ENCAMINHAMENTO
34. Diante do exposto, submetem-se os autos à consideração superior, propondo:
a)	considerar revéis, para todos os efeitos, o Sr. José Martinho dos Santos Barros (CPF XXX.662.903-XX) , Prefeito Municipal de Cantanhede/MA nas gestões 2009-2012 e 2013-2016, e o Sr. Marco Antônio Rodrigues de Sousa (CPF XXX.176.743-XX) , Prefeito Municipal de Cantanhede/MA na gestão 2017-2020, dando-se prosseguimento ao processo, com fundamento no art. 12, § 3º da Lei nº 8.443/1992;
b)	com fundamento nos artigos 1º, inciso I, 16, inciso II, 18, e 23, inciso II, todos da Lei 8.443/1992, c/c o art. 208 do Regimento Interno do TCU, julgar regulares com ressalva as contas dos Srs. José Martinho dos Santos Barros (CPF XXX.662.903-XX)  e Marco Antônio Rodrigues de Sousa (CPF XXX.176.743-XX) , dando-se lhes quitação;
c)	dar ciência ao FNDE do Acórdão que vier a ser proferido por este Tribunal e, em seguida, arquivar os autos."
3.	O Ministério Público/TCU manifestou-se em linha parcialmente divergente, consoante o parecer de peça 74 lançado aos autos pelo Subprocurador-Geral Paulo Soares Bugarin, e que foi vazado nos seguintes termos:
"Trata-se de tomada de contas especial instaurada pelo Fundo Nacional de Desenvolvimento da Educação, em desfavor do Sr. José Martinho dos Santos Barros, prefeito municipal de Cantanhede/MA nas gestões 2009/2012 e 2013/2016, e do Sr. Marco Antônio Rodrigues de Sousa, prefeito do referido município na gestão 2017/2020, em razão da omissão no dever de prestar contas dos recursos recebidos por força do Programa de Educação Infantil - Apoio Suplementar, no exercício de 2012, cujo prazo encerrou-se em 21/10/2018.
Conforme consta dos autos, o responsável José Martinho dos Santos Barros foi citado em razão de não demonstrar a boa e regular aplicação dos recursos federais recebidos e geridos por força do Programa de Educação Infantil - Apoio Suplementar, no exercício de 2012, em face da omissão na prestação de contas, cujo prazo encerrou-se em 30/4/2013, e o Sr. Marco Antônio Rodrigues de Sousa chamado em audiência por não disponibilizar as condições materiais mínimas e necessárias para que o seu sucessor pudesse apresentar a prestação de contas dos mencionados recursos federais recebidos.
Procedidas as comunicações regulares, não houve apresentação de alegações de defesa e nem de razões de justificativa, tendo os responsáveis permanecido silentes, devendo ambos serem considerados revéis.
Foi realizada diligência ao FNDE e à Secretaria de Educação Básica do Ministério da Educação - SEB/MEC, com o intuito de obter o posicionamento a ser adotado pela autarquia em face da entrega de documentação intempestiva.
Como apontado pela unidade técnica, após análise, a SEB/MEC concluiu pela 'aprovação do cumprimento do objeto' e o FNDE encaminhou a Nota Técnica 2526654/2021/DAESP/COPRA/CGAPC/DIFIN, manifestando-se 'pela suficiência da documentação apresentada para fins de prestação de contas'.
Assim, a SecexTCE propõe julgar regulares com ressalva as contas dos Srs. José Martinho dos Santos Barros e Marco Antônio Rodrigues de Sousa, dando-lhes quitação.
O MPTCU diverge do encaminhamento proposto.
Com efeito, conforme demonstrado na análise efetuada pela SecexTCE (peça 71) , os documentos acostados comprovam a aplicação regular dos recursos repassados. Entretanto, cabe ressaltar que os documentos foram apresentados em 7/10/2020 (peça 42) , ou seja, na mesma data em que o responsável teve ciência da citação realizada por este Tribunal, mediante o Ofício 45449/2020-TCU/Seproc (peças 30 e 36) , sem apresentação de justa causa para omissão inicial. E conforme entendimento dominante no Tribunal 'A citação pelo TCU é o marco temporal a partir do qual a apresentação da prestação de contas não descaracteriza a omissão' (Acórdão 162/2019-TCU-Primeira Câmara) .
Assim, conquanto os elementos apresentados sejam suficientes para afastar o débito imputado ao responsável, permanece a irregularidade apontada que motivou a instauração da presente TCE, qual seja, omissão no dever de prestar, obrigação que deve recair sobre o responsável Sr. Marco Antônio Rodrigues de Sousa.
Nesse sentido, é firme a jurisprudência deste Tribunal, no sentido de que 'a intempestiva apresentação de documentos comprobatórios da aplicação dos recursos na finalidade do convênio, necessariamente integrantes da prestação de contas, pode elidir o débito, se comprovada a sua regular aplicação, mas não sana a grave irregularidade inicial, caracterizada pela omissão, e implica o julgamento pela irregularidade das contas e a aplicação de multa ao gestor' (Acórdão 6273/2010-TCU-Primeira Câmara) .
Desse modo, divergindo do encaminhamento da unidade técnica, o Ministério Público de Contas propõe julgar irregulares as contas do responsável, com fundamento no art. 16, inciso III, alínea a, da Lei 8.443/92, aplicando-lhe a multa prevista no art. 58, inciso I, da Lei 8.443/92."
	É o relatório.

não há.

Subprocurador-Geral Paulo Soares Bugarin.

TOMADA DE CONTAS ESPECIAL. OMISSÃO NO DEVER DE PRESTAR CONTAS. CITAÇÃO. REVELIA. APRESENTAÇÃO INTEMPESTIVA DAS CONTAS AO ÓRGÃO CONCEDENTE DOS RECURSOS. APROVAÇÃO DAS CONTAS PELO CONCEDENTE. CITAÇÃO EM CONCOMITÂNCIA COM O MOMENTO DA APRESENTAÇÃO DAS CONTAS. CONTAS REGULARES COM RESSALVA. ARQUIVAMENTO.

TOMADA DE CONTAS ESPECIAL (TCE)

Secretaria de Controle Externo de Tomada de Contas Especial (SecexTCE).

Em exame tomada de contas especial instaurada pelo Fundo Nacional de Desenvolvimento da Educação (Fnde) em razão da omissão no dever de prestar contas dos recursos transferidos ao Município de Cantanhede/MA para as ações do Programa de Educação Infantil - Apoio Suplementar, no exercício de 2012.
2.	Neste Tribunal foi realizada a citação do responsável José Martinho dos Santos Barros, ex-prefeito à época da gestão dos recursos, em razão de não demonstrar a boa e regular aplicação dos valores recebidos e geridos por força do Programa de Educação Infantil - Apoio Suplementar, no exercício de 2012, haja vista a omissão no dever de prestação de contas. Também foi realizada a audiência de seu sucessor, o Sr. Marco Antônio Rodrigues de Sousa, em razão do não cumprimento do prazo originalmente estipulado para prestação de contas do Programa de Educação Infantil - Apoio Suplementar, no exercício de 2012.
3.	Ultrapassados os prazos para resposta, ambos os responsáveis permaneceram silentes, tornando-se revéis, nos termos do art. 12, § 3º, da Lei 8.443/1992.
4.	Apesar da revelia, a unidade instrutiva checou a existência das contas no sistema SIGPC, conduzindo-se assim à realização de diligência junto ao Fnde.
5.	Como resultado das diligências empreendidas, vieram aos autos informações sobre a aprovação física e financeira da execução das ações do programa, de maneira que, considerando a jurisprudência consolidada deste Tribunal, segundo a qual a intempestividade não se converte em omissão propriamente dita quando a prestação de contas ocorre anteriormente à citação, sendo essa o marco temporal a partir do qual não restaria descaracterizada a omissão, a SecexTCE propõe sejam os aludidos gestores declarados revéis e que suas contas sejam julgadas regulares com ressalva (cita, e.g.: o Acórdão 162/2029-TCU-Primeira Câmara, Rel. o Min. Bruno Dantas; e Acórdão 438/2016-TCU-Segunda Câmara, Rev. o Min. Marcos Bemquerer) .
6.	Em linha diversa, todavia, manifestou-se o representante do Ministério Público/TCU. Para o membro do Parquet que oficia nos autos, a intempestividade não poderia ser relevada, haja vista que a entrega da prestação de contas ao órgão transferidor ocorreu no mesmo dia em que realizada a citação (7/10/2020) . 
7.	Em vista dessa constatação, propõe que as contas do responsável Sr. Marco Antônio Rodrigues de Souza (prefeito sucessor) sejam julgadas irregulares, com a aplicação da sanção prevista no art. 58, inciso I, da Lei 8.443/1992.
8.	Com as devidas vênias ao membro do Ministério Público/TCU, acompanho na íntegra a análise e proposições da unidade instrutiva.
9.	De fato, consoante o Aviso de Recebimento constante da peça 36, houve entrega da citação no endereço do destinatário Sr. Marco Antônio Rodrigues de Souza, obtido em consulta a base de dados disponível a esta Corte, sendo lá recebido por pessoa diversa desse responsável, conforme assinatura constante daquele documento, em 7/10/2020, mesma data em que foi registrada a prestação de contas no SIGPC. Em que pese válida a citação realizada no endereço do responsável, não me parece possível concluir que ele tivesse, em face dessa citação, providenciado a remessa das contas naquele mesmo dia, haja vista inclusive que sequer a dirigiu a esta Corte de Contas, denotando, a meu ver, simples coincidência de datas. Não sem tem notícia sequer do horário de entrega da citação para confrontação do horário de envio da prestação de contas.
10.	Ademais, a rigor, a contagem de prazo para atendimento ao ofício citatório exclui o dia do início, nos termos do art. 185 do Regimento Interno/TCU, de maneira que o cumprimento da medida a até esse dia, com a apresentação das contas ao repassador, deve ser relevada, na forma da jurisprudência mencionada na instrução da secretaria. E, agir de modo contrário, estaria o Tribunal a punir o gestor com extremo rigor. Nesse caso, o atraso na entrega deve ser objeto apenas de ressalva nas contas dos responsáveis, uma vez aprovada pelo órgão transferidor.
	Ante o exposto, acolhendo o pronunciamento da SecexTCE, manifesto-me por que o Tribunal aprove o acórdão que ora submeto à deliberação deste Colegiado.
TCU, Sala das Sessões, em 28 de junho de 2022.
AUGUSTO SHERMAN CAVALCANTI 
Relator